最高法院刑事判決　　　　　　　　　　　　　　　八十八年度台上字第一八二七號
　　上　訴　人　甲○○
右上訴人因煙毒案件，不服台灣高等法院中華民國八十八年一月四日第二審判決（八
十七年度上訴字第四八七四號，起訴案號：台灣桃園地方法院檢察署八十七年度偵字
第三三○四、四八六一號），提起上訴，本院判決如左：
    主  文
原判決撤銷，發回台灣高等法院。
    理  由
本件原判決認定：上訴人甲○○基於意圖營利之概括犯意，自民國八十六年八、九月
起至八十七年二月間某日止，以接到有人打電話欲購買海洛因時，即將海洛因送至買
家住處之方式，以每包新台幣（下同）二至三千元不等之價格，在桃園縣境內，連續
多次販賣海洛因予邱吉爾吸用；及以每包三萬五千元之價格，在桃園縣蘆竹鄉○○路
○段五三七號楊國長住處，販賣海洛因予楊國長吸用。嗣於八十七年三月十二日十六
時五十分許，在桃園縣桃園市○○路旁，為警查獲，扣得海洛因（驗後餘重○‧四四
公克）及塑膠袋十四個等情，認其犯行明確，應依法論科，因而維持第一審論處上訴
人連續販賣毒品之罪刑，駁回上訴人在第二審之上訴，固非無見。
惟卷查：上訴人於民國八十七年三月十三日於警訊時供述「在其身上查獲之海洛因，
係供自己吸用者」，警察並同時在其身上查獲注射針筒一支及葡萄糖一包，並對上訴
人採尿，送法務部調查局鑑驗結果，尿液呈毒品反應，此有警訊筆錄、扣押物品清單
，及法務部調查局鑑定通知書等證據在卷足稽（見偵查卷第七、十五頁，一審卷第三
○頁）。則上訴人自白非法施打毒品事，罪證明確，而公訴人未依行為時之肅清煙
毒條例第九條第一項施用毒品罪名起訴，依同條例第五條第一項販賣毒品罪名起訴
，其所憑之證據為另二施打毒品者邱吉爾、楊國長之證言。但上訴人自始至終均堅決
否認有販賣毒品情事，並以曾與彼二人吵架，楊國長且對之揚言：「你出門要穿防彈
衣」云云（見一審卷第六、三十七頁）。又訊問被告，應予以辯明犯罪嫌疑之機會，
其陳述有利之事實，應命其提出證明之方法，刑事訴訟法第九十六條定有明文。上訴
人復供述：「其出獄後，鮮少與該二證人見面」，原判決理由為「證人楊國長係其
在監時朋友，不可能誣陷上訴人」之論斷（見原判決理由第四頁）。究上訴人與證人
等，於在監受刑時，有無吵架等情事﹖應向為執行之監所函查，或查傳同監房之受刑
人，始可明瞭。衡諸經驗法則，在同一監所執行之「難友」，因細故結怨者，所見多
有，原審非但未依上開法律規定命上訴人就其主張有利之事實提出證明方法，及進一
步調查事實真相，遽為論斷，於法尚有未洽。次查證人楊國長於警訊時稱：「其向上
訴人買海洛因，都是用呼叫器與他聯絡，由上訴人至其住所送貨及收款」云云（見偵
卷第三十三頁背面）；證人邱吉爾並證述：「上訴人至其家中販賣海洛因，被其父（
即邱龍雄）趕出大門」等語（見偵卷第四十三頁背面）；固然此二證人均曾為上訴人
不利之證言，但為上訴人所否認，並謂伊根本無呼叫器，究上訴人有無呼叫器﹖向主
管電信機關函查即明，證人邱吉爾之父究有無發見上訴人至其住所販賣毒品及其詳細
經過情形如何﹖應傳喚該邱龍雄到庭詳加調查，即可瞭然。且上訴人在原審之公設辯
護人，在言詞辯論前，所提出之辯護意旨書，其第二段明「有傳喚證人邱龍雄之必
要」，指摘第一審未予傳喚為違法（見原審卷第三十三頁背面），原審竟視若無睹，
而不為傳喚亦未明不予傳喚之理由，顯有審理未盡之違法。末查公訴人起訴上訴人
涉犯之販賣毒品罪，法定刑為死刑或無期徒刑，係屬「強制辯護案件」，核本條立法
之目的，在於增強被告之防禦權，冀得公正適法之判決。雖然一、二審法院，形式上
均為上訴人指定公設辯護人，但對公設辯護人所為上訴人有利主張，竟未加以注意。
如：第一審公設辯護人之辯護意旨書，援引本院三十年上字第八一六號判例及刑事訴
訟法第一百五十四條規定謂：「卷內上訴人不利之證據，有嫌不足，該二證人之證言
矛盾，且證述上訴人之犯罪時間、次數、交易經過不符，諸多瑕疵，是否挾怨誣指﹖
尚非無疑。上訴人供述該○‧四四公克海洛因供自己施用，案涉重典，請依職權調查
清楚。退萬步言：如認上訴人有販賣毒品情事，亦請從輕量處」等語（見一審卷第五
○頁）。原審公設辯護人，亦指該二證人之證言矛盾等情，並謂上訴人供述：「其無
呼叫器」，請求「訊問證人邱龍雄」等（見原審卷第三十三頁）。則原審為期發見真
實，至少應就上訴人究有無呼叫器﹖上訴人有無至邱吉爾家販賣海洛因及其經過情形
如何﹖詳加調查明白，乃竟「附卷」了事，全然不予注意，此顯與刑事訴訟法第二條
規定「實施刑事訴訟之公務員應對被告有利及不利之情形一律注意」有違。此誠如第
一審公設辯護人所言，此不足一公克之海洛因，縱令上訴人之行為，應成立販賣毒品
罪無誤，而上訴人此情節輕微之犯行，自難謂無量處最低度刑猶嫌過重之情形存在，
究有無刑法第五十九條酌減其刑之適用﹖非無研求之餘地。原判決亦未注意及之，於
法亦難謂當。以上，或為上訴意旨所指摘，或為本院得依職權調查之事項，應認原判
決有發回更審之原因。
據上論結，應依刑事訴訟法第三百九十七條、第四百零一條，判決如主文。
中      華      民      國    八十八    年      四      月     十五     日
                              最高法院刑事第四庭
                                  審判長法官  黃  劍  青
                                        法官  劉  敬  一
                                        法官  林  增  福
                                        法官  邵  燕  玲
                                        法官  張  清  埤
      右正本證明與原本無異
                                              書  記  官
中      華      民      國    八十八    年      四      月     十九     日
